臺灣士林地方法院刑事判決　　　　　　　　　　　　　　　九十年度自緝字第三號
　　自　訴　人　丙○○
　　　　　　　　丁○○
　　被　　　告　己○○
右列被告因詐欺等案件，經自訴人提起自訴，本院判決如左：
    主  文
己○○意圖為自己不法之所有，而侵占自己持有他人之物，處有期徒刑伍月，如易科
罰金以佰元折算壹日；又行使偽造私文書，足以生損害於他人，處有期徒刑肆月，
如易科罰金以以佰元折算壹日；應執行有期徒刑捌月，如易科罰金以佰元折算壹
日，緩刑年。
    事  實
一、己○○於民國八十六年十一月間自任會首召募每會新台幣（下同）一萬元，會員
    丙○○、丁○○等四十三人，會期自八十六年十一月至九十年五月，於每月六日
    下午一時在台北市○○路五號會員吳太太家開標，採內標制，標金最低一千元最
    高三千元之民間互助會。於八十七年十一月間，丁○○授權己○○代其填寫標單
    參加該次競標，己○○旋於該月六日下午一時，代丁○○以二千五百元參加競標
    ，並得標，於向其他會員收取該期標金三十四萬二千五百元〈死會會員計十一位
    ，每位繳付一萬元，活會會員計三十一位，每位繳納七千五百元（ 00000－0000
    ＝7500），計取得（10000×11）＋（7500×31）＝ 342500〉後，竟因需錢周轉
    ，而意圖為自己不法之所有，將其代丁○○持有之標金侵占入己，未依約交付丁○○。嗣於八十七年十二月六日互助會在上址開標時，己○○復起意圖為自己不
    法所有之犯意，在上址偽簽「丙○○」之署名並填載競標標金一千八百元，偽造
    「丙○○」之標單一紙，表示「丙○○」願依其標單上所載明之會息標取互助會
    會款，據以假冒渠之名義參與競標而行使之，足生損害於被冒名得標之丙○○及
    各該期其餘活會會員，得標後即通知各期之活會會員稱係由「丙○○」得標並另
    向被冒名之丙○○泛指已由他人得標以收取會款，使該期之活會會員及被冒名之
    會員均陷於錯誤，信確為己○○所指之人得標而分別交付扣除會息後之會款予己○○。己○○以此方式計詐得二十四萬六千元之會款〈斯時含丁○○尚有三十會
    活會，計己○○取得（00000－0000）×30＝ 246000〉。嗣於八十八年六月六日
    該互助會停標後，丙○○、丁○○始悉上情。
二、案經自訴人丙○○、丁○○提起自訴。
      理  由
一、右揭犯罪事實，業據被告己○○自白不諱，且經自訴人丙○○、丁○○指訴歷歷
    ，並有互助會會單一紙在卷可稽，而證人即自訴人丁○○之母陳江玉綢亦證稱：
    開標前曾告知被告不要讓自訴人丁○○得標等語，亦堪認被告所承：自訴人丁○○委託其競標後，其母陳江玉綢稱不要讓丁○○得標，因已與其他會員提及此事
    ，故仍以丁○○之名競標，並於收得會款後挪用等語，堪可採信。再查被告偽造
    丙○○名義之標單冒名投標，向各活會會員詐取會款，對於遭其冒名者及當期活
    會會員自屬足生損害。綜上所述，堪認被告自白部分與事實相符，足堪採信，被
    告前揭犯行堪可認定。本件事證已明，應依法論科。
二、核被告受自訴人丁○○委託競標，得標後所收之會款，未交丁○○，卻予挪用，
    侵占入己部分，係犯刑法第三百三十五條第一項之侵占罪，雖自訴人認被告此部
    分成立詐欺罪，惟依刑事訴訟法第三百二十條第二項規定觀之，自訴狀固應記載
    被告之犯罪事實及證據，但無須記載所犯法條。法院於不妨害事實同一之範圍內
    ，得自由認定事實，適用法律，不能僅就自訴狀記載罪名審理，最高法院四十六
    年台上字第四○六號判例參照。查此部分自訴人丁○○係自訴被告未交付應給付
    之會款，而依被告之犯行，所犯者應為侵占罪，附此敘明。次按標單上記載投標
    人之姓名及競標金額，依民間互助會之習慣，乃表示標取會款之利息，足以表示
    一定用意之證明，該標單應係刑法第二百二十條之以文書論之私文書。被告偽造
    自訴人「丙○○」之標單標取會款，該標單且記載丙○○之姓名及金額以為表示
    及證明「丙○○」投標用意，並將偽造之標單提出行使，致生損害於丙○○，核
    其所為，係犯刑法第二百十六條、第二百二十條、第二百十條行使偽造私文書罪
    ，其偽造署押係屬偽造私文書之部分行為，偽造私文書為行使之高度行為所吸收
    ，均不另論罪。其以冒用自訴人「丙○○」名義競標之方式向活會會員，詐得會
    款部分，係犯同法第三百三十九條第一項詐欺取財罪。被告冒名投標時，向在場
    參與投標之多位活會會員同時行使偽造標單，係基於單一犯意為之，僅構成單純
    一罪，至其詐欺行為，使多數不知情之會員陷於錯誤而交付財物，因侵害法益相
    同，為同種想像競合犯，應擇一處斷。被告所犯上述詐欺取財罪與行使偽造私文
    書二罪間，有方法結果之牽連關係，應依牽連犯之規定，從一重之行使偽造私文
    書罪處斷。被告所犯侵占罪及行使偽造私文書罪間，犯意各別，行為互殊，應予
    分論併罰。爰分別審酌被告犯罪之動機、手段、侵占及詐得之會款金額、業與自
    訴人和解同意賠償其等所受之損害（此有台北市士林區調解委員會調解筆錄二份
    在卷可稽）暨犯後坦承犯行，態度良好等一切情狀，分別量處如主文所示之刑，
    並諭知易科罰金之折算標準，並定應執行刑及易科罰金之折算標準。再查被告前
    未曾受有期徒刑以上刑之宣告，此有臺灣高等法院被告全國前案紀錄表可稽，並
    無不良素行，因一時失慮致觸刑章，事後已坦承犯行，深具悔意，且業與自訴人
    成立和解，願意賠償自訴人所受之損害，經此刑之宣告後，應知警惕而無再犯之
    虞，本院因認暫不執行其刑為當，予以宣告緩刑，用啟自新。
三、又被告行為後，刑法第四十一條業於九十年一月十日修正公布，同年月十二日生
    效，舊法規定犯最重本刑三年以下有期徒刑以下之刑之罪，而受六個月以下有期
    徒刑或拘役之宣告，因身體、教育、職業、家庭之關係或其他正當事由，執行顯
    有困難者，得易科罰金，修正後刑法第四十一條第一項規定，凡犯最重本刑五年
    以下有期徒刑以下之刑之罪，而受六個月以下有期徒刑或拘役之宣告，均得易科
    罰金，比較新舊法之規定，以修正後之新法有利於行為人，自應依刑法第二條第
    一項前段規定，適用裁判時之新法，宣告易科罰金之折算標準。
四、被告偽造之標單未扣案，且據被告陳稱業已丟棄，參酌互助會標單率於開標後即
    當場丟棄未再留存之一般標會慣例，堪認業已滅失屬實，自無從諭知沒收。
五、自訴意旨另謂：被告所召之前開互助會，其中會員編號十五之楊慧如、編號十八
    之阿香、編號十九之張秀媛、編號二十、二一之蔡麗秋、編號三十之藥行陳女、
    編號三七、三八之麗秋均為人頭，另編號七之吳小姐並未參加系爭互助會，因認
    被告此部分亦有詐欺之犯嫌云云，訊據被告則堅詞否認，辯稱：參加互助會者均
    確有其人，並無人頭，且編號七之吳小姐確有入會等語。按自訴人於自訴案件中
    等同於公訴案件檢察官之地位，其就所自訴被告之犯罪事實，有舉證之責任。查
    自訴人指訴上開會員係人頭之依據，無非係其依會單上所列之電話打電話，結果
    並無該人，而編號七之吳小姐則稱未參加互助會為據，然查該互助會於八十六年
    十一月召集，會單亦於該時印製，此距被告停會已逾一年半，距自訴人提起本件
    自訴已逾二年五月，此段期間會員非無可能搬遷或停用原使用之電話，自不能以
    此推論無上開會員，況若其等為人頭會員，被告自深恐遭他人發覺，焉可能印製
    電話於會單上供會員有跡查詢？以被告於會單上登載會員之電話亦足佐彼等應非
    人頭會員。再證人即會員乙○○、黃洪桂香、劉秋專、甲○○、戊○○及會員莊
    素藝之夫施榮福於本院均證稱：有入會，不知是否有人頭會員等語，是依其等之
    證詞並不能證明自訴人所稱之上開會員為人頭。如前述，自訴人就自訴被告之犯
    罪事實，有舉證之責任，而自訴人指稱之互助會有上開人頭會員乙節，俱未舉證
    或提供證據供本院調查。是自訴人所指之此部分犯行自屬不能證明，惟因自訴人
    認此與自訴人自訴前揭經本院論罪科刑之事實，為同一事實（詐欺部分），爰不
    另為無罪之諭知。
六、據上論斷，應依刑事訴訟法第三百四十三條、第二百九十九條第一項，刑法第二
    條第一項前段、第三百三十五條第一項、第二百十六條、第二百二十條、第二百
    十條、第三百三十九條第一項、第五十五條、第五十一條第一項第五款、第四十
    一條第一項前段、第二項、第七十四條第一款，罰金罰鍰提高標準條例第一條前
    段、第二條，判決如主文。
中      華      民      國      九十一      年      五      月    十    日
                                        臺灣士林地方法院刑事第一庭
                                            法  官  江  翠  萍
右正本證明與原本無異。
如不服本判決，應於判決送達後十日內，向本院提出上訴狀。
                                            書記官  范  淑  芬
中      華      民      國      九十一      年      五      月   十四   日
附錄論罪法條：
刑法第三百三十五條第一項：
  意圖為自己或第三人不法之所有，而侵占自己持有他人之物者，處五年以下有期徒
  刑、拘役或科或併科一千元以下罰金。
刑法第二百十六條：
  行使第二百十條至第二百十五條之文書者，依偽造、變造文書或登載不實事項或使
  登載不實事項之規定處斷。
刑法第二百十條：
  偽造、變造私文書，足以生損害於公眾或他人者，處五年以下有期徒刑。
刑法第三百三十九條第一項：
  意圖為自己或第三人不法之所有，以詐術使人將本人或第三人之物交付者，處五年
  以下有期徒刑、拘役或科或併科一千元以下罰金。
